臺灣板橋地方法院刑事判決　　　　　　　96年度易字第1532號
公　訴　人　臺灣板橋地方法院檢察署檢察官
被　　　告　甲○○
上列被告因詐欺案件，經檢察官提起公訴（96年度偵字第3471號
），本院判決如下：
    主  文
甲○○幫助意圖為自己不法之所有，以詐術使人將本人之物交付
，處有期徒刑拾月，減為有期徒刑伍月，如易科罰金，以銀元參
佰元即新臺幣玖佰元折算壹日。
    事  實
一、甲○○雖預見提供自己所有之金融機構帳戶存簿、提款卡及
    密碼等物品交予陌生人使用，有可能為詐騙集團所用，以遂
    行詐騙社會大眾，然仍不違背其本意，竟基於幫助詐欺之犯
    意，於民國94年12月14日，將其前於87年6 月25日申辦之臺
    灣郵政股份有限公司（下稱臺灣郵政）板橋江翠郵局，局號
    為0000000 、帳號為0000000 號之帳戶，辦理存褶補發及變
    更印鑑，旋即於94年12月14日至94年12月16日間某日，在不
    詳地點，將上開補發之存摺、提款卡及印鑑、密碼等物品，
    交予姓名年籍不詳之成年男子使用，嗣該成年男子即交由某
    犯罪集團，該詐騙集團於取得甲○○上開物品後，其成員遂
    意圖為自己不法之所有，於94年12月16日下午3 時許，打電
    話向乙○○佯稱係法務部行政執行署人員，因其帳戶內資金
    流向有問題，故需依指示匯款至指定帳戶，致乙○○不疑而
    陷於錯誤，於94年12月20日匯款新臺幣（下同）150 萬元至
    甲○○上揭帳戶內，所匯款項旋遭該詐騙集團成員提領一空
    。嗣經乙○○因發覺有異報警處理，而循線查得上情。
二、案經苗栗縣警察局通霄分局報請臺灣苗栗地方法院檢察署呈
    請臺灣高等法院檢察署檢察長令轉板橋地方法院檢察署檢察
    官偵查起訴。
    理  由
壹、程序部分：按刑事訴訟法第159 條第1 項雖規定，被告以外
    之人於審判外之言詞或書面陳述，除法律有規定外，不得作
    為證據。惟同法第159 條之5 第1 、2 項已規定，經當事人
    於審判程序同意作為證據，法院審酌該言詞陳述或書面陳述
    作成時之情況，認為適當者，亦得為證據。當事人、代理人
    或辯護人於法院調查證據時，知有第159 條第1 項不得為證
    據之情形，而未於言詞辯論終結前聲明異議者，視為有前項
    之同意（指同條第1 項之同意作為證據），此乃第159 條第
    1 項所容許，得作為證據之例外規定之1 。經查，本案被告
    甲○○於言詞辯論終結前，均未就所調查之證據主張有刑事
    訴訟法第159 條第1 項不得為證據之情形，是本案經調查之
    證據均有證據能力，合先敘明。
貳、得心證之理由：
一、訊據被告甲○○對於有在上揭時間補發上開郵局存摺，且其
    帳戶存摺在如事實欄所載之時間，供作不詳人士對乙○○施
    用詐術，並詐取款項等事實並不否認，惟矢口否認有幫助詐
    欺犯行，辯稱：上開郵局帳戶在94年間，伊應徵工作時有換
    過存褶及金融卡，當時是因為遺失，所以就換金融卡，因為
    伊去應徵塑膠工作，公司表示要用郵局帳戶入薪資，伊才會
    去更換存摺跟金融卡，換完後伊有在塑膠工廠做了半天，所
    以沒有薪資入帳，換完存摺後伊就把存摺跟金融卡及一些資
    料、密碼放在機車置物箱內，之後伊去網咖玩，隔天就發現
    機車置物箱被撬開，裡面的存摺、金融卡等資料都不見了云
    云。經查：
(一)、被告上揭幫助詐欺之犯行，除據被害人乙○○於警詢中證述
    明確外，並有卷附被害人存款明細影本、被告甲○○上開郵
    局帳戶之開戶基本資料與客戶歷史交易清單、臺北縣警察局
    三重分局受理刑事案件報案三聯單等可資證明。
(二)、次查，被告就存摺、金融卡開戶及遭竊時間乙節，先於偵查
    時辯稱係開戶後3 、4 天被偷，於本院96年7 月20日準備程
    序時稱：帳戶是去找工作當天開戶，做了半天，就去網咖，
    當天機車的置物箱被撬開等語，嗣於本院審理時又翻異前詞
    ，改稱上開帳戶是在國小時就開立，是因金融卡遺失，才去
    換發郵局存摺及金融卡等語，是被告對於帳戶開戶情形及遭
    竊時間，前後所述不一，且從被告屢次供詞中看出，被告所
    供係應付詢問者臨時杜撰而為，其圖隱瞞實情之意圖，已經
    彰顯。況被告又於95年12月底某日，將其臺北富邦商業銀行
    板橋分行開設之帳戶存摺、提款卡，提供予詐騙集團使用，
    並經臺灣臺南地方法院檢察署檢察官以95年度偵字第17461
    號聲請簡易判決處刑，並經臺灣臺南地方法院以96年度簡字
    第1951號判決判處有期徒刑4 月在案，有上開簡易判決處刑
    書及刑事簡易判決書各1 件附卷足憑，於該案件中被告亦辯
    稱其申辦帳戶係供作薪資轉帳，且只做半天就不做了，而存
    摺、提款卡、印章及密碼單均放在機車置物箱，於95年1 2
    月份遭竊等語，顯示被告一再以相同之辯詞以圖卸其刑責，
    彰彰甚明。
(三)、第按金融機構之服務，除憑藉在各該機構所開設之帳戶存摺
    、金融卡為交易之憑證外，另有配合該等帳戶之密碼、印章
    等相關安全機制，以防止非經授權者之盜用，該等物品應分
    開置放，始可達此一功能，乃係一般人所具備之金融交易常
    識。查被告上揭銀行帳戶、網路銀行帳戶均選用密碼，並以
    留存之印章為提款之安全機制，是如欲使用被告所有上揭帳
    戶匯款、轉帳、提領現款及金融卡轉帳等功能，均需同時擁
    用上揭帳戶資料始能完成，如被告確屬失竊而遭他人盜用金
    融帳戶，必需同時將上揭帳戶資料同時失竊始有可能，如無
    法證明，即可認定係在被告同意或交付下供他人使用上揭帳
    戶資料。被告雖陳稱：上開帳戶之存摺、印章、金融卡、密
    碼，伊係放在一處一起遭竊，然依常情而論，稍有社會歷練
    、經驗之人，均知金融卡應與其存摺、印鑑章、密碼分別保
    存，或者將密碼牢記心中而不在任何物體上標示或載明密碼
    ，以免徒增帳戶款項遭人持金融卡併同輕易得知之密碼盜領
    款項，被告係年滿20歲智識程度正常之成年人，顯無可能連
    個人帳戶之密碼也無法管理，是其所稱將金融卡、密碼與帳
    戶存摺放在一起等情，實與常理有悖。是所辯上揭帳戶資料
    同時遭竊云云，應均屬無稽之詞。
(四)、另就取得上開帳戶之第三人而言，該人既有意利用上開帳戶
    作為詐騙之工具，當無選擇一隨時可能遭真正存戶掛失而無
    法使用之帳戶之可能，輔以現今社會上，確實存有不少為貪
    圖小利而出售自己帳戶供人使用之人，是該第三人僅需付出
    少許之金錢，即可取得可完全操控而無遭掛失風險之帳戶，
    該第三人實無以此方式取得上開帳戶之必要，否則，若被告
    在該第三人尚未行詐前，或行詐後，尚未將帳戶內之款項提
    領出前，即將上開帳戶掛失，該第三人豈非無法遂其詐財之
    目的，該第三人絕無將涉及詐騙成否之關鍵置於如此不確定
    境地之可能。
(五)、又金融存摺事關個人財產權益之保障，其專有性甚高，除非
    本人或與本人親密關係者，難認有何理由可自由流通使用該
    存摺，且一般人均有妥為保管及防止他人任意使用之認識，
    縱特殊情況偶須交付他人使用，亦必深入瞭解他人用途暨其
    合理性，始予提供；而該等專有物品如落入不明人士手中，
    未加以闡明正常用途，極易被利用為與財產有關之犯罪工具
    ，此乃吾人依一般生活認知所易於體察之常識，而有犯罪意
    圖者，非有正當理由，竟徵求他人提供帳戶，客觀上可預見
    其目的，多係欲藉該帳戶取得不法犯罪所得，且隱匿帳戶內
    資金之實際取得人之身分，以逃避追查，以被告在交付上開
    帳戶予他人時，係年滿20歲智識程度正常之成年人，自應具
    有相當之社會經驗、常識，其對向其收取帳戶之人不自己開
    立帳戶卻收取他人金融機構帳戶之舉，豈能無疑？況自政府
    開放金融業申請設立以來，金融機構大量增加，使一般人申
    請存款帳戶極為容易、便利，除非充作犯罪使用，否則實無
    向他人購買或蒐集金融機構帳戶之必要，亦無將存款存放於
    他人帳戶之理。因之，被告將其所有上開帳戶提供予他人使
    用，對該蒐集帳戶之人將可能以該帳戶供作詐欺取財之非法
    用途乙節，應有所預見，竟不違背其本意，仍提供其所有上
    開帳戶、金融卡、印章、金融卡密碼予他人使用，是被告具
    有幫助犯罪之不確定故意甚明。
(六)、綜合上情參互以觀，堪認被告所有上開帳戶之存摺、金融卡
    、印章、金融卡密碼並非遭竊，而係被告自行交予他人使用
    無疑。綜上，被告所辯洵無足取，本件事證已經明確，犯行
    堪以認定，應依法論科。
二、論罪科刑：
(一)、嗣於被告行為後，刑法施行法已於95年6 月14日增訂該法第
    1 條之1 規定，並自95年7 月1 日施行，其將刑法分則所定
    罰金之貨幣單位均改為新台幣，並分別提高為3 倍或30倍；
    另刑法第33條第5 款關於罰金刑之規定、及第41條第1 項關
    於易科罰金折算標準之規定，均已於94年2 月2 日修正公布
    ，並同自95年7 月1 日施行。按同於95年7 月1 日修正施行
    之刑法第2 條規定，乃係關於新舊法比較適用之準據法，其
    本身無關行為可罰性要件之變更，故於95年7 月1 日前揭法
    律修正施行後，如有涉及比較新舊法之問題，即應逕依修正
    後刑法第2 條第1 項規定，為「從舊從輕」之比較（參見最
    高法院95年第八次刑事庭會議決議），茲敘述如下：
    1.刑法分則編各罪所定罰金之貨幣單位原為銀元，且依修正
      前刑法第33條第5 款規定，罰金刑為1 銀元以上，而有關
      罰金倍數之調整及銀元與新台幣之折算標準，則定有「罰
      金罰鍰提高標準條例」及「現行法規所定貨幣單位折算新
      台幣條例」，除罰金以1 銀元折算3 元新台幣外，並將72
      年6 月26日以前修正之刑法部分條文罰金數額提高2 至10
      倍，其後修正者則不再提高倍數；嗣修正後刑法第33條第
      5 款則將罰金刑提高為新台幣1 千元以上，並以百元計算
      之，且因刑法第33條第5 款所定罰金貨幣單位既已改為新
      台幣，刑法分則編各罪所定罰金之貨幣單位亦應配合修正
      為新台幣，且考量刑法修正施行後，不再適用「現行法規
      所定貨幣單位折算新台幣條例」，為使刑法分則編各罪所
      定罰金之最高數額與刑法修正前趨於一致，爰增訂刑法施
      行法第1 條之1 規定，將刑法分則編各罪所定罰金之貨幣
      單位均改為新台幣，並將72年6月26日以前修正之刑法部
      分條文罰金數額提高為30倍，其後修正者則提高為3 倍。
      是以刑法分則編各罪所定罰金刑之最高數額，於上開規定
      修正後仍屬一致，並無不同；但其罰金刑之最低數額，則
      比修正前提高，從而自以修正前之規定較為有利。
    2.至刑法第30條幫助犯之規定，修正前之規定為：「幫助他
      人犯罪者，為從犯。雖他人不知幫助之情者，亦同。從犯
      之處罰，得按正犯之刑減輕之」，修正施行後之規定則為
      ：「幫助他人實行犯罪行為者，為幫助犯。雖他人不知幫
      助之情者，亦同。幫助犯之處罰，得按正犯之刑減輕之」
      ，揆諸本條之修正理由係為釐清幫助犯從屬性之疑義，並
      明示幫助犯之成立，亦以被幫助者著手犯罪之實行，且具
      備違法性為必要，是應僅屬法理之明文化，而非屬法律之
      變更，而無比較適用之問題，附此敘明。
    3.修正後刑法第41條第1 項前段關於得易科罰金之折算標準
      ，由「得以1 元以上3 元以下折算1 日」（按：此規定配
      合修正前罰金罰鍰提高標準條例第2 條【現已刪除】規定
      ，就其原定數額提高為100 倍折算1 日，則最高應以銀元
      300 元折算1 日，經折算為新台幣後，應以新台幣900 元
      折算為1 日），提高為「以新台幣1 千元、2 千元或3 千
      元折算1 日」，並刪除「因身體、教育、職業、家庭之關
      係或其他正當事由，執行顯有困難」之條件。是以修正前
      關於易科罰金之折算標準金額較低，自係較為有利。
    4.準此而論，前揭刑法施行法第1 條之1 之增訂及刑法第33
      條第5 款之修正，乃係刑法分則編各罪所定罰金刑之刑罰
      法律效果之變更；前揭刑法第41條第1 項易科罰金折算標
      準規定之修正，則相當於科刑規範事項之變更，自應依刑
      法第2 條第1 項規定，綜合罪刑全部結果，整體為新舊法
      之「從舊從輕」比較（參見最高法院24年上字第4634號判
      例意旨、27年上字第261 號判例意旨）。核被告所為，依
      本院所諭知之被告罪名及其宣告刑（詳如後述），適用修
      正前有關罰金刑及易科罰金折算標準之規定，對被告則較
      屬有利，故經綜合比較新舊法結果，應以舊法對被告有利
      ，自應整體依刑法第2 條第1 項前段規定，適用行為時之
      修正前刑法第33條第5 款、第41條第1 項前段及罰金罰鍰
      提高標準條例第1 條前段、修正前罰金罰鍰提高標準條例
      第2 條等規定，合先敘明。
(二)、按刑法上之幫助犯，係對於犯罪與正犯有共同之認識，而以
    幫助之意思，對於正犯資以助力，而未參與實施犯罪之行為
    者而言（最高法院75年度台上字第1509號、84年度台上字第
    5998號、第6475號、88年度台上字第1270號判決亦同此意旨
    ）。是以，如未參與實施犯罪構成要件之行為，且係出於幫
    助之意思提供助力，即屬幫助犯，而非共同正犯。本件被告
    基於幫助之犯意，提供上述銀行帳戶資料予真實姓名年籍不
    詳成年之犯罪人士，以上揭詐騙手法使被害人乙○○陷於錯
    誤，而匯款至被告所提供之上開帳戶，再經不詳之「車手」
    提領，無證據證明被告有參與詐欺犯行之構成要件行為。故
    核被告所為，係犯刑法第30條第1 項、第339 條第1 項之幫
    助詐欺取財罪。被告以幫助之意思，為詐欺罪構成要件以外
    之行為，幫助他人犯上開詐欺之罪，爰依刑法第30條第2項
    之規定，按正犯之刑減輕之。
(三)、爰審酌被告提供帳戶供詐欺集團詐騙使用，助長詐騙財產犯
    罪之風氣，造成無辜民眾受騙而受有金錢損失，實為當今社
    會層出不窮之詐財事件所以發生之根源，導致社會互信受損
    ，擾亂金融交易往來秩序，影響層面廣泛，且亦因被告提供
    個人帳戶，致使執法人員難以追查該詐騙犯罪人之真實身分
    ，兼衡其犯罪之手段、生活狀況、被害人因此所受之損害程
    度，且被告犯後仍設詞狡飾犯行，毫無悔改之意等一切情狀
    ，量處如主文所示之刑。第查中華民國96年罪犯減刑條例於
    96年6 月15日經立法院三讀通過，並於96年7 月16日施行，
    被告上開犯罪時間在96年4 月24日以前，合於減刑條件，是
    本院爰依上開條例規定，就所宣告之刑，予以減其刑期二分
    之一，並諭知易科罰金之折算標準。至被告將上揭銀行帳戶
    之存摺、印章、金融卡、及金融卡密碼等物品，交予不詳之
    犯罪成員，均未經扣案，該等帳戶已列為警示帳戶，帳戶資
    料已無沒收之必要，爰不為沒收之諭知，附此敘明。
據上論斷，應依刑事訴訟法第299 條第1 項前段，刑法第2 條第
1 項前段、第339 條第1 項、刑法第30條、第41條第1 項前段（
修正前），罰金罰鍰提高標準條例第1 條前段、第2 條（修正前
），中華民國九十六年罪犯減刑條例第2 條第1 項第3 款、第7
條、第9 條，判決如主文。
本案經檢察官馬中人到庭執行職務。
中　　華　　民　　國　　96　　年　　10　　月　　3 　　日
                  刑事第十八庭  審判長法　官  連育群
                                      法  官  王綽光
                                      法  官  吳幸娥
以上正本證明與原本無異
如不服本判決應於送達後10日內向本院提出上訴狀
                                      書記官　陳靜怡
中　　華　　民　　國　　96　　年　　10　　月　　3 　　日
附錄本案論罪科刑法條全文：
刑法第339 條：
意圖為自己或第三人不法之所有，以詐術使人將本人或第三人之
物交付者，處五年以下有期徒刑、拘役或科或併科一千元以下罰
金。
以前項方法得財產上不法之利益或使第三人得之者，亦同。
前二項之未遂犯罰之。
